【裁判字號】    90,勞上易,4
【裁判日期】    900613
【裁判案由】    給付退休金
【裁判全文】
臺灣高等法院高雄分院民事判決  九十年度勞上易字第四號
  上  訴  人  台灣時報社股份有限公司
  法定代理人  甲○○
  被  上訴人  丙○○
              丁○○
              乙○○
右當事人間請求給付退休金事件，上訴人對於中華民國八十九年十一月三日臺灣高雄
地方法院八十九年勞訴字第八號第一審判決提起上訴，本院判決如左：
      主      文
原判決關於命上訴人給付被上訴人自八十八年四月十六日起至八十八年五月十五日止
，按年息百分之五計算之遲延利息之訴部分及該部分假執行之宣告並訴訟費用之裁判
均廢棄。
右開廢棄部分，被上訴人在第一審之訴及假執行之聲請均駁回。
其餘上訴駁回。
第一、二審訴訟費用由上訴人負擔。
      事      實
甲、上訴人方面：
一、聲明：(一)原判決關於上訴人敗訴部分廢棄。
          (二)右開廢棄部分，被上訴人在第一審之訴及假執行之聲請均駁回。
二、陳述：除與第一審判決記載相同者，予以引用外，補稱：
  (一)上訴人並未強制資遣或命令退休之情事，而係被上訴人自動請求於八十八年四月
    十六日起離職，經上訴人同意其離職而成立協議終止勞動契約，故上訴人無給付
    資遣費、預告工資及退休金之必要。
  (二)按勞動基準法所規定之雇主，係指僱用勞工之事業主，事業經營之負責人，或代
    表事業主處理有關勞工事務之人。高發財僅係上訴人公司高雄廠廠務組包裝課課
    長，其未經上訴人授權而向被上訴人告知被上訴人僅能工作至八十八年四月十五
    日之言，要屬高發財個人之行為，與上訴人無關。
  (三)再按勞工得自請退休之條件，依勞動基準法第五十三條之規定，係以工作十五年
    以上年滿五十五歲及工作二十五年以上者，始得請求，被上訴人均未達上開條件
    ，不符勞動基準法自請退休之規定。
三、證據：除援用第一審之證據外，補提離職申請書、勞資爭議現場調查紀錄、勞資
    爭議調解紀錄等影本為證。
乙、被上訴人方面：
一、聲明：上訴駁回。
二、陳述：除與第一審判決記載相同者，予以引用外，補稱：
  (一)證人蔡增雄、高發財於原審所為之證言，均足證明上訴人片面終止勞動契約，被
    上訴人填載離職申請書並不表示被上訴人自動辭職。
  (二)上訴人之包裝課課長高發財係上訴人之使用人及代理人，尤屬勞動基準法第二條
    第一項第二款所定代表事業主處理有關勞工事務之人，其所為之意思表示效力應
    及於上訴人。
  (三)依勞動基準法第二十一條第一項規定：「工資由勞雇雙方議定之，但不得低於基
    本工資」，此項規定不因工時長短而異。至交通津貼及伙食津貼均屬工資之一部
    分，並非雇主恩惠性之給與。
三、證據：援用第一審之證據。
      理      由
一、被上訴人起訴主張：被上訴人丙○○、傅耀財、乙○○分別於八十四年三月二十
    五日、七十四年十月二十一日、七十七年三月二十一日受僱於上訴人，詎八十八
    年三月十七日夜晚十一時許，上訴人竟指派包裝課課長高發財在包裝課同事前宣
    布，因上訴人採用電腦作業後，工作人力即嫌多餘，且準備僱請外籍勞工以代本
    國勞工，故將行裁員而向被上訴人表示被上訴人祇能工作至八十八年四月十五日
    止，片面終止與被上訴人之勞動契約。被上訴人無奈，於辦妥離職手續時始發覺
    上訴人未依勞動基準法之規定，發給丙○○資遣費，亦未發給丁○○、乙○○退
    休金等情，爰基於勞動契約之法律關係，求為命上訴人給付丙○○新台幣（下同
    ）五萬九千七百七十九元，給付丁○○三十九萬三千九百零三元，給付乙○○三
    十四萬零八百六十元及自八十八年四月十六日起至清償日止，按年息百分之五計
    算利息之判決。（原審判命上訴人應給付丙○○如其聲明之本息，給付丁○○三
    十六萬四千七百二十五元，給付乙○○如其聲明之本息，駁回丁○○超過部分之
    請求，駁回部分未據丁○○提起上訴而告確定）。
二、上訴人則以：被上訴人均係自動填寫員工離職申請書，經上訴人同意其離職而成
    立合意終止勞動契約。上訴人並無資遣丙○○，亦無強令丁○○及乙○○退休之
    事實，不能指摘上訴人片面終止勞動契約，則被上訴人自不得請求上訴人給付資
    遣費及退休金，況被上訴人請求之遲延利息又於法不合等語，資為抗辯。
三、據證人即上訴人以前之受僱人蔡增雄於原審證稱：「以前包裝課的同事，我是八
    十一年三月十六日到臺灣時報工作到八十九年四月五日離開」，「我們都是從晚
    上十一點到隔天早上四點在包裝課包裝報紙」，「知道（指知被上訴人已離職之
    事實）。去年（八十八年）三月中旬某日上班時間即十一時左右，我們包裝課課
    長高發財當場宣佈我、丙○○、丁○○、乙○○等六人工作至四月十五日為止，
    十六日就不用來上班了，後來因黃璧輝說他準備做到三月份，所以請求由他跟我
    對調，我才能繼續做」，「宣佈時沒有說明原因，只有叫我們拿辭職書簽寫，隔
    了十幾天以後就有外勞到我們工作場所做包裝工作」，「我沒有簽（辭職書），
    丙○○他們有無簽我不清楚，但是四月十六日他們就沒有來上班了」。證人即上
    訴人包裝課課長高發財於原審證稱：「我有那樣的宣佈沒錯，同時也要他們提出
    辭（離）職書辭職，因為我們原來有三個班在作業，電腦作業後改為二個班，多
    出一個班的人力，因為原告（被上訴人）他們是臨時契約工，一年一聘，所以才
    會在聘僱年度行將屆滿時宣佈，其實有一些已經超過了」，「我是要他們辭職，
    如果他們不辭職我也沒有辦法」等語，足見高發財確有令被上訴人離職之情事，
    高發財雖僅係上訴人包裝課之課長，但如高發財未受上訴人之指示或授意，豈敢
    任意要求被上訴人辭職之理﹖從而即難謂上訴人無意令被上訴人辭職而無片面終
    止勞動契約之情事。
四、按勞工有下列情形之一者，雇主得不經預告終止契約：(一)於訂立勞動契約時，為
    虛偽意思表示，使雇主誤信而有受損害之虞者，(二)對於雇主，雇主家屬，雇主代
    理人或其他共同工作之勞工，實施暴行或有重大侮辱之行為者，(三)受有期徒刑以
    上刑之宣告確定，而未諭知緩刑或未准易科罰金者，(四)違反勞動契約或工作規則
    ，情節重大者，(五)故意損耗機器、工具、原料、產品，或其他雇主所有物品或故
    意洩漏雇主技術上，營業上之秘密，致雇主受有損害者，(六)無正當理由繼續曠工
    三日，或一個月內曠工達六日者」，勞動基準法第十二條第一項定有明文。茲上
    訴人稱：被上訴人係自動辭職云云，足見被上訴人不具勞動基準法第十二條第一
    項之情形，上訴人不得未經預告而終止勞動契約，則應視為雇主必須經預告後，
    始得終止勞動契約。依勞動基準法第十六條第一項第三款之規定：「繼續工作三
    年以上者，於三十日前預告之」，則丙○○自八十四年三月二十五日受僱於上訴
    人開始，計至八十八年四月十五日最後工作日止，其年資為四年又二十一日，其
    預告期間為三十日前，則上訴人既於八十八年四月十五日終止勞動契約，自應於
    八十八年三月十五日前預告，上訴人遲至八十八年三月十七日始告知丙○○於八
    十八年四月十五日終止勞動契約，依法應給付丙○○二日之預告期間之工資。又
    依勞動基準法第十七條之規定，雇主經預告終止勞動契約者，勞工在同一雇主之
    事業單位繼續工作，每滿一年發給相當於一個月平均工資之資遣費，依此計算之
    剩餘月數或工作未滿一年者，以比例計給之，未滿一個月者，以一個月計。從而
    上訴人即應給付丙○○四又十二分之一個月平均工資之資遣費，其計算方式如原
    判決附表一所示。
五、被上訴人丁○○為二十年四月九日生，計至八十八年四月十五日上訴人終止勞動
    契約之日止，已年滿六十八歲，依內政部七十四年五月二十八日（）台內勞字
    第二九八九八九號函稱：「：：凡合於勞動基準法第五十四條強制退休要件之勞
    工，雇主應依法予以強制退休，不得以資遣方式辦理」，及行政院勞工委員會八
    十年十月二十一日台（）勞動三字第二七０一四號函稱：「事業單位因業務緊
    縮而終止契約，對於年滿六十歲勞工，應依內政部七十四年五月二十八日（）
    台內勞字第二九八九八九號函釋，予以強制退休，不得以資遣方式辦理，雇主拒
    不依規定發給退休金時，主管機關可依勞動基準法第七十八條規定移請地檢署偵
    辦」之意旨以觀，上訴人應給付丁○○退休金。丁○○自七十五年十二月十七日
    受僱於上訴人時起，計至八十八年四月十五日上訴人終止勞動契約之日止，其年
    資為十二年四月，依勞動基準法第五十五條第一項第一款之規定：勞工退休金之
    給付，按其工作年資，每滿一年給與兩個基數，但超過十五年之工作年資，每滿
    一年給與一個基數，最高總數以四十五個基數為限，未滿半年者以半年計，滿半
    年者以一年計，則丁○○可領取二十五個基數之退休金。至乙○○為二十二年五
    月廿九日生，計至八十八年四月十五日終止勞動契約之日止，其年資為十一年又
    二十四日，則乙○○可領取二十三個基數之退休金。丁○○與乙○○之退休金計
    算方式如原判決附表二、三所示。
六、依照台灣時報社股份有限公司自八十七年十月份起至八十八年四月份止之員工薪
    津伙食費印領清冊所載，丙○○於終止勞動契約前六個之工資總所得為八六、四
    四一元，每日平均工資為四七五元，每月平均工資為一四、四０七元，其得領四
    又十二分之一個月平均工資之資遣費及預告期間之工資合計為五九、七七九元。
    丁○○於終止勞動契約前六個月之工資總所得為八七、五三二元，退休前一個月
    之平均工資為一四、五八九元，可領二十五個基數之退休金為三六四、七二五元
    。乙○○於終止勞動契約前六個月之工資總所得為八八、九一七元，退休前一個
    月之平均工資為一四、八二０元，可領二十三個基數之退休金為三四０、八六０
    元，原審因而判命上訴人給付丙○○資遣費五萬九千七百七十九元，給付丁○○
    退休金三十六萬四千七百二十五元，給付退休金乙○○三十四萬零八百六十元，
    即無不合。
七、末按依勞動基準法第十七條、第八十四條之二規定計算之資遣費，應於終止勞動
    契約三十日內發給，雇主應給付之勞工退休金應自勞工退休之日起三十日內給付
    之，勞動基準法施行細則第八條、第二十九條第一項分別定有明文。被上訴人均
    於八十八年四月十五日被終止勞動契約及退休，上訴人應於八十八年五月十五日
    前給付資遣費及退休金，上訴人逾期未為給付，其遲延責任始於八十八年五月十
    六日，故原審判決關於遲延利息之計算，自應自八十八年五月十六日起算，乃原
    判決竟自八十八年四月十六日起算，則揆諸上開細則之規定，自八十八年四月十
    六日起至八十八年五月十五日止之遲延利息，上訴人尚無給付之義務，此部分之
    訴，自應由本院予以廢棄改判。至上訴意旨，指摘原判決其他部分不當，自無可
    取，應予駁回。
八、從而被上訴人本於勞動契約之法律關係，訴請上訴人給付資遣費及退休金，並均
    加付自八十八年四月十六日起至清償日止，按年息百分之五計算之利息，除自八
    十八年四月十六日起至八十八年五月十五日止之利息部分，於法不合，應餘駁回
    外，其餘部分，核無不合，原審未察及勞動基準法施行細則第八條及第二十九條
    第一項之規定，命上訴人給付之資遣費及退休金均自八十八年四月十六日起算，
    即有違誤，此部分應由本院廢棄改判外，其餘部分，原判決仍應予以維持。至兩
    造其餘攻擊防禦方法，因本件事實已臻明確，無庸一一論述，併此明。
九、結論：本件上訴為一部分有理由，一部分無理由，依民事訴訟法第四百四十九條
    第一項、第四百五十條、第七十九條但書，判決如主文。
中      華      民      國    九十      年      六      月     十三     日
                                      臺灣高等法院高雄分院民事第五庭
~B1審判長法官  蔡明宛
~B2法      官  林健彥
~B3法      官  周慶光
右為正本係照原本作成。
不得上訴。
中      華      民      國    九十      年      六      月     十四     日
~B法院書記官  黃貞嘉
                                                                  ＨＪＫＡ


司法院資訊處製作；財團法人民間司法改革基金會備份。
